臺灣高等法院刑事判決　　　　　　　　95年度上易字第2427號
上　訴　人　臺灣板橋地方法院檢察署檢察官
被　　　告　甲○○
選任辯護人　詹基益律師
上列上訴人因被告涉犯欺案件，不服臺灣板橋地方法院94年度易
緝字第122號，中華民國95年9月5日第一審判決（起訴案號：臺
灣板橋地方法院檢察署88年度偵字第3807號），提起上訴，本院
判決如下：
    主  文
上訴駁回。
    理  由
一、公訴意旨略以：被告甲○○意圖為自己不法所有，於民國86
    年6 月間，至設於臺北市○○○路11巷44號2 樓之陳同實業
    有限公司（下稱陳同公司）營業所，向陳同公司游說坐落臺
    北市○○街土地之更新獎勵案合建，並進行洽談，被告自稱
    地主代表人，出示地主授權書，使陳同公司產生開發興趣。
    迨至同年12月間，在地主游淑容（另為不起訴處分）其臺北
    市○○街583 巷1 弄17號現住所，甲○○以與陳同公司簽立
    協議書，同時並游說游淑容代臺北市○○街○ ○段第437 地
    號主游順和、游黃阿嬌與陳同公司簽訂房屋合建契約書之詐
    術，使陳同公司不疑有他，交付被告開發整合權利金新臺幣
    （下同）50萬元，被告並假意會依照協議書第10條規定盡義
    務。詎被告取得金錢後，即不再理會上開契約，對陳同公司
    催告亦置之不理，陳同公司始知被騙受有損失。因認被告涉
    犯刑法第339 條第1 項之詐欺取財罪嫌云云。
二、按犯罪事實應依證據認定之，無證據不得認定犯罪事實；不
    能證明被告犯罪者，應諭知無罪之判決，刑事訴訟法第154
    條第2 項及第301 條第1 項，分別定有明文。次按認定不利
    於被告之事實，須依積極證據，苟積極證據不足為不利於被
    告事實之認定時，即應為有利於被告之認定，更不必有何有
    力之證據；又犯罪事實之認定，應憑真實之證據，倘證據是
    否真實尚欠明確，自難以擬制推測之方式，為其判斷之基礎
    ；刑事訴訟法上證明之資料，無論為直接或間接證據，均須
    達於通常一般之人均不致有所懷疑，而得確信其為真實之程
    度，始得據為有罪之認定，若其關於被告是否犯罪之證明未
    能達此程度，而有合理懷疑之存在，致使無從形成有罪之確
    信，根據「罪證有疑，利於被告」之證據法則，即不得遽為
    不利被告之認定，最高法院30年上字第816 號、53年臺上字
    第656 號、76年臺上字第4986號判例可資參照。又刑法第
    339 條第1 項之詐欺取財罪，以意圖為自己或第三人不法之
    所有，以詐術使人將本人或第三人之物交付為要件，即行為
    人主觀上須有為自己或第三人不法所有之意圖，客觀上須以
    詐術使人將本人或第三人之物交付。若行為人無不法所有之
    意圖，或未使用詐術，自難以詐欺取財罪相繩。而所謂以詐
    術使人交付，必須被詐欺人因其詐術而陷於錯誤，若其所用
    方法，不能認為詐術，亦不致使人陷於錯誤，即不構成該罪
    ，最高法院46年台上字第260 號判例亦可資參照。
三、公訴人認被告涉有上開罪嫌，無非以被告及游淑容於警詢及
    檢察官偵訊中之供述，與告訴人陳同公司代表人陳同、職員
    賴國道於警詢及檢察官偵訊中之證述以證明起訴之犯罪事實
    ，及協議書、房屋合建契約書、被告戶籍資料、告訴人陳同
    公司簽發交付被告之面額50萬元之第一商業銀行支票、被告
    簽發交付告訴人陳同公司之50萬元本票、告訴人陳同公司寄
    給被告之存證信函、被告於檢察官偵訊時交付予臺灣板橋地
    方法院檢察署之信函、被告所提前妻、父親之死亡證明書各
    乙紙在卷可稽，以分別證明被告與告訴人簽約，被告只找其
    現任妻子之父母以所有土地與告訴人陳同公司簽約外，無任
    何進展，及被告收受50萬元，惟並未履約，而經告訴人陳同
    公司催告。又被告自認整合地主、請建築師繪圖均在簽約之
    前，且被告所辯均與整合延宕無關，為其主要論據。惟訊據
    被告堅詞否認有何詐欺取財犯行，辯稱：其並沒有詐騙告訴
    人陳同公司之意思。其是系爭吳興街土地的其中1 戶，當初
    里長將整合工作交給伊，原本其等希望整合後再找建商，但
    還沒有整合完成時，告訴人陳同公司就透過介紹人找其談合
    建，約定由其來整合所有地主，取得所有地主同意書，告訴
    人陳同公司會給付其第1期50萬元，以支付其前後跑業務之
    車馬費、給建築師畫圖等費用。因其在訂約前已經運作約百
    分之80，簽約前其開會、聚餐花了約4、50萬元，告訴人陳
    同公司要貼補其整合前所花的費用，剩下就要給建築師，其
    也確實有給付給建築師。在告訴人陳同公司給其50萬元後，
    其有繼續運作，簽了很多授權書、契約書、同意書，並與臺
    北市政府就更新獎勵有公文往來，但越後面的住戶越不容易
    整合，拖了1年多，告訴人陳同公司便不願意與其等簽約，
    希望其退還50萬元。惟告訴人陳同公司寫存證信函後，其當
    時人不舒服，沒有辦法處理。到了法院審理時，才還告訴人
    20 萬元，其並沒有騙告訴人第1期50萬元的意思等語。
四、經查：
（一）被告與告訴人陳同公司曾於86年12月2 日簽訂協議書，並
      於同日由游淑容（另經檢察官為不起訴處分）代臺北市○
      ○區○○段3 小段437 地號土地所有權人游順和、游黃阿
      嬌與告訴人陳同公司簽訂合建契約書後，收受由告訴人陳
      同公司給付之面額50萬元之支票1 張等情，為被告所自承
      ，核與證人陳同即告訴人陳同公司之代表人、證人賴國道
      即當時陳同公司開發部經理所述情節相符，並有協議書、
      合建契約書、發票人第一商業銀行，發票日86年12月6 日
      ，面額50萬元之支票（以上均為影本）各乙紙在卷可稽。
      從而被告與陳同公司曾簽訂協議書，被告亦曾收受告訴人
      陳同公司所給付之50萬元之事實，應堪認定。則本件應審
      究者，即為被告收受前開50萬元主觀上是否有不法所有之
      意圖，客觀上是否有施用詐術之行為。
（二）公訴意旨雖認被告於86年6 月間至告訴人陳同公司營業所
      ，自稱地主代表人，出示地主授權書，使告訴人陳同公司
      產生開發興趣云云。惟證人陳同於88年3 月18日檢察官偵
      訊中及原審審理中業已證稱：該處是老舊社區，大家談了
      很久說要改建，其等也知道有這個案子。董先生與開發部
      經理賴國道認識，介紹被告給其公司認識，賴國道掌握消
      息，知道被告已經取得很多住戶的委託書，公司請賴國道
      去查附近住戶有無合建之事，附近住戶告知有談合建一事
      ，請其等去找被告談，其等徵信，認為是真實的。並不是
      被告主動到其等公司，其等之所以找被告是因為他已經整
      合大部分等語。證人賴國道於原審審理中亦證稱：其是透
      過中間人董先生介紹認識被告，董先生有告訴其等當地在
      整合，也有約其與被告見面。認識被告後因都市更新土地
      ，想要開發，被告住在當地，所以與被告接洽，其等知道
      只有被告在整合，被告也帶其等去接觸附近2 、3 戶，其
      等認為被告有機會談成等語。核與證人陳同證述情節相符
      。從而本件並非被告主動自稱地主代表人，而出示地主授
      權書，向告訴人陳同公司遊說，而係告訴人陳同公司事先
      知悉臺北市○○區○○段3 小段437 等地號土地計畫辦理
      都市更新獎勵，經由中間人董先生介紹，始認識被告，並
      因欲開發當地土地，被告亦已整合大部分地主，始與被告
      接洽。
（三）又被告與告訴人陳同公司接洽之過程中，被告講的話或提
      出的地主同意書並沒有欺騙告訴人陳同公司乙節，亦據證
      人陳同於原審審理中證述屬實；證人賴國道於原審審理中
      亦證稱簽約過程中其沒有覺得被告是在欺騙其等語。從而
      證人陳同及賴國道均不認為被告有何施用詐術之行為。且
      告訴人陳同公司與被告接洽後，該公司曾進行徵信，並綜
      合評估各項風險後，始與被告簽訂協議書，並非僅因被告
      遊說即簽訂乙節，迭據證人陳同於原審審理中、賴國道於
      檢察官88年3 月4 日偵訊中及原審審理中證述屬實。證人
      陳同於原審審理中證稱：當初其等有看到住戶同意書，也
      有請賴國道去現場徵信，住戶也有說簽同意書。從86年6
      月至同年12月其等有去與被告協商，並有做徵信的動作，
      契約不可能在1 、2 個月內打好，當時有看過地主同意書
      。且被告講的話都是作為其等公司的參考，其公司做決策
      是根據被告所提的地主同意書來做的等語。證人賴國道於
      檢察官88年3 月4 日偵訊中先證稱：其因是開發人員，與
      被告接洽，其覺得可推行，才代表公司委辦被告出面整合
      地主等語。於原審審理中復證稱：當時公司有調地籍圖，
      也有請建築師規劃，就被告有無整合部分，其等有請被告
      帶其等去住戶那裡，其自己也有去訪查其他住戶。其等願
      意相信被告，也覺得如果談不成，50萬元可以拿回來，也
      因為有簽約，風險不大。綜合評估結果決定可以冒這個風
      險，被告遊說是參考因素之一等語。從而被告雖自稱地主
      代表人，並提出地主同意書等資料予告訴人陳同公司，然
      而經告訴人陳同公司徵信查訪結果，被告確實出面整合地
      主，所提出之地主同意書等資料亦屬真實，則被告前開行
      為亦顯非施以詐術之行為。且告訴人陳同公司與被告接洽
      後，尚調取地籍圖，請建築師規劃，亦曾派賴國道等人至
      當地與住戶訪談，足徵告訴人陳同公司曾進行相當程度之
      徵信。參以被告於簽訂協議書時，被告亦同時開立面額50
      萬元之本票，有本票影本乙紙附卷可憑。其等告訴人陳同
      公司乃是因怕中間有其他事情發生，才要求被告開立50萬
      元之本票等情，業據證人陳同於88年3 月18日檢察官偵訊
      中證述明確，證人賴國道於原審審理中亦稱前開50萬元的
      本票是作為擔保等語。從而告訴人陳同公司在簽立前開協
      議書時，亦業已考慮到被告不履行債務之風險，而要求被
      告預先開立同額之本票作為擔保，更可印證告訴人陳同公
      司簽立前開協議書乃是經過深思熟慮，評估風險始行為之
      。從而告訴人陳同公司顯係基於自身商業考量，綜合評估
      風險後，始與被告簽訂協議書，亦無陷於錯誤情事。
（四）參諸系爭協議書係由賴國道草擬，再由陳同與被告討論後
      始簽訂乙節，則據證人賴國道於原審審理中、陳同於88年
      4 月22日檢察官偵訊中及原審審理中證述明確。則協議書
      既係告訴人陳同公司預先草擬，再與被告討論，而非被告
      先行擬定對其有利之條款後再遊說告訴人陳同公司，亦無
      證據足資認定被告在與告訴人陳同公司簽訂協議書時施用
      詐術使告訴人陳同公司陷於錯誤，而訂定對其等公司不利
      之條款。
（五）再者，公訴意旨雖認被告以與陳同公司簽訂協議書，同時
      並遊說游淑容代游順和、游黃阿嬌與告訴人陳同公司簽訂
      房屋合建契約書之詐術，使告訴人陳同公司不疑有詐，交
      付被告開發整合權利金50萬元云云。然查：證人賴國道於
      檢察官88年3 月4 日偵訊中業已證稱：其要求地主至少要
      有1 戶和其等簽約，被告找游淑容和其等簽約，其等是在
      游黃阿嬌家簽約的等語。從而在簽訂協議書同時，由游淑
      容代游順和、游黃阿嬌與告訴人陳同公司簽訂房屋合建契
      約書乃是順應告訴人陳同公司之要求，並非被告遊說而來
      。證人陳同於原審審理中亦證稱：與第437 地號土地所有
      權人簽約代表其等已經與第1 個地主簽約，意思是代表其
      等合作已經開始等語。亦即告訴人陳同公司乃是希望被告
      先與其中1 戶地主簽訂合建契約書作為合作開始之表徵，
      此顯為告訴人陳同公司希望之條件，對於告訴人陳同公司
      並無不利。從而前開條件既非被告之要求，即難以認定被
      告有何同時遊說游淑容代並遊說游淑容代游順和、游黃阿
      嬌與告訴人陳同公司簽訂房屋合建契約書之行為，又縱使
      有遊說游淑容之行為，此種行為亦難以遽認為施用詐術之
      行為。
（六）而被告雖收受告訴人陳同公司支付之面額50萬元之支票，
      惟被告與告訴人陳同公司系爭協議第7 條約定：被告與告
      訴人陳同公司同意由告訴人陳同公司支付520萬元，作為
      本案開發整合權利金，及違建加蓋之補償費用，並依下列
      時段分5次支付：（一）簽訂本約後，由被告會同其第437
      地號之所有權人與告訴人陳同公司就本案簽訂合建契約完
      畢之同時給付50萬元。（二）本案之更新獎勵容積率核准
      後支付150萬元。惟本款須待第3、4款完成時方才給付之
      。（三）告訴人陳同公司與全部地主完成合建契約之簽訂
      時支付100萬元。（四）建照核准時支付150萬元，並同時
      支付住戶搬遷費。（五）住戶搬遷完成時支付70 萬元。
      則被告既已與告訴人陳同公司簽訂系爭協議書，被告亦會
      同其437地號之所有權人與告訴人公司就本案簽訂合建契
      約完畢，則被告收受系爭50萬元，顯係基於兩造間之契約
      關係而來，參諸前開說明，被告既無施用詐術使告訴人陳
      同公司簽訂系爭協議書，自難認被告收受系爭50萬元有何
      不法，亦難遽認被告收受50萬元係出於不法所有之意圖。
      況且就系爭50萬元之性質，證人陳同於88年3月18 日檢察
      官偵訊中證稱：因被告是合建契約的中間人，給被告50萬
      元是希望被告不要再將本件合建契約再交其他人，但這50
      萬元未在協議書上確實載明用途等語。於原審審理中再稱
      ：520萬元全部都是中人費。第1期50萬元就是要被告不要
      再找其他建商，另外就是定金，也包含車馬費其其他的支
      出費用。50萬元也是其等擬定的等語。證人賴國道於原審
      審理中亦證稱：這50萬元性質比較像權利金，前後的花費
      都概略計算進去，權利金是避免被告再與其他人訂約。這
      50萬元是表示案子的開頭，其等要接這個案子也要給對方
      好處，之前被告已經付出費用，之後給他代價等語。從而
      依證人陳同及賴國道所述，系爭50萬元包括用以使被告承
      諾不再與其他建設公司接洽，確保合建承攬權之權利金，
      以及被告所支出之費用等項目。觀諸系爭協議書第9條亦
      規定：此約後合建承攬權屬告訴人陳同公司所有，告訴人
      陳同公司如放棄興建時，須以書面通知地主代表即被告，
      被告於收到書面通知40日內將所收取之款項無息退還告訴
      人陳同公司，但所退還之款項需扣除被告辦理更新獎勵已
      付之費用計20萬元等情。證人陳同於原審審理中亦稱此20
      萬元為之前被告已經支付之費用，亦可知被告因辦理更新
      獎勵確實已支出費用。從而前開50萬元中關於權利金部分
      ，乃是告訴人陳同公司基於商業利益之考量，欲使被告不
      再與其他競爭對手接洽，而為給付，其餘部分則是補貼被
      告因辦理更新獎勵案而已經支付費用之概算，被告收受系
      爭50萬元，更有其依據，並無不法。
（七）至於第10條雖約定被告允諾於收受告訴人陳同公司第1 筆
      款項後10至20天內召集本案之全部所有權人召開合建說明
      會，並於本協議書生效之次日起60天內負責將本合建案之
      所有地主簽訂完成合建契約等情。惟證人陳同於原審審理
      中業已證稱：第10條的訂定是大家同意而訂定的，是雙方
      協議的，條約的內容是之前協議過才明文化的，60日是因
      為被告覺得很有把握等語。從而前開條文亦係經過雙方協
      議後始訂定，並無充足證據足資認定係因被告施用何種詐
      術，才使告訴人陳同公司簽訂前開條文。且該條並另規定
      ：如屆期被告未能依約履行完成時，被告願無條件將已收
      受之所有款項退還，並賠償陳同公司相對額之金額絕無異
      議等情，亦已將被告違約時之違約金予以約定。從而被告
      既無主動自稱地主代表人，出示地主授權書，由游淑容代
      游順和、游黃阿嬌簽訂房屋合建契約書亦非被告之詐術行
      為，並無證據足資認定被告客觀上有何施以詐術之情形。
      而被告收受系爭50萬元亦本於其與告訴人陳同公司之協議
      書，且告訴人陳同公司所支付之50萬元包含權利金及被告
      業已支付之費用，並無不法，主觀上亦無不法所有之意圖
      ，則縱使被告未依前開約定召開合建說明會或負責將合建
      案之所有地主簽訂完成合建契約，亦屬民事債務不履行，
      尚與刑事上詐欺取財罪之構成要件有間。
五、公訴人上訴意旨略以：本件被告與告訴人簽訂契約前，被告
    已進行整合多年，仍無法達成整合全部住戶進行都市更新之
    目的，核其計畫已接近客觀不能。其後再與告訴人簽約取得
    50萬元後，也未進行簡單整合會議及其他簡易可資進行之工
    作，其非詐騙為何？況被告在偵查中提出前妻、岳父病情而
    無時間進行整合工作為辯，均無所據，復於審理時辯稱越到
    後面越難整合，又豈可輕信等語。惟查，就被告收受前開陳
    同公司所給付之50 萬元主觀上並無不法所有之意圖，客觀
    上亦無施用詐術之行為，此業據原審調查翔實並於判決中說
    明，是以本案事證已臻明確，公訴人所舉之證據均不足以據
    為不利被告之認定。原審以被告之犯罪不能證明，諭知被告
    無罪，已於判決理由詳敘其證據取捨之理由，核無不合。檢
    察官上訴意旨尚非的論，上訴為無理由，應予駁回。
據上論斷，應依刑事訴訟法第368條，判決如主文。
本案經檢察官劉靜婉到庭執行職務。
中　　華　　民　　國　　96　　年　　2　　月　　15 　　日
　　　　　　　　　刑事第七庭審判長法　官  蔡 光 治
　　　　　　　　　　　　　　　　  法　官  許 錦 印
　　　　　　　 　 　　　　　　　　法　官  許 宗 和
以上正本證明與原本無異。
不得上訴。
                                  書記官  陳 韋 杉
中　　華　　民　　國　　96　　年　　2 　　月　　16　　日
